【裁判字號】    92,上易,2593
【裁判日期】    950406
【裁判案由】    詐欺
【裁判全文】
臺灣高等法院刑事判決                92年度上易字第2593號
    上  訴  人  臺灣臺北地方法院檢察署檢察官
    被      告  丁○○
                戊○○
    共      同
    選任辯護人  廖修三律師
    被      告  丙○○
    選任辯護人  高進發律師
上列上訴人因被告詐欺案件，不服臺灣臺北地方法院91年度易字
第70 3號，中華民國92年7月31日第一審判決（起訴案號：臺灣
臺北地方法院檢察署90年度偵字第8933號），提起上訴，本院判
決如下：
    主  文
上訴駁回。
    理  由
一、公訴意旨略以：被告丙○○原係正豐化學股份有限公司總經
    理，被告戊○○與被告丁○○係兄弟關係，3人共同意圖為
    自己不法之所有，於民國88年8月底告訴人乙○○經由同行
    林兆民介紹，而認識自稱在美國德州達拉斯市財務顧問公司
    服務之被告戊○○，正操作所謂「高獲利投資計劃」案之經
    辦人，告訴人乙○○乃經由親友集資新台幣（下同）3300萬
    元，存入荷蘭銀行臺北分行第000000000帳戶內，並以代表
    人身分與被告戊○○簽訂投資文件及獲利分配合約書，於同
    年8月25日同至新加坡萬國寶通銀行開立共同帳戶與個人帳
    戶，作為投資獲利後依約分配比例拆帳用，至89年4月底前
    ，被告戊○○向告訴人乙○○佯稱上開投資計劃皆尚未成熟
    ，告訴人乙○○乃將存款提出改匯入華信銀行臺中分行第00
    000000000000帳戶內，詎同年5月1日，被告戊○○以電話告
    知告訴人乙○○：若要馬上進行運作獲利，必須搭配另一客
    戶投資5億美金之案件，並催促儘速與被告丙○○簽定共同
    投資合約書，使告訴人乙○○未起疑心，即於翌（2）日15
    時許，至臺北市西華飯店與被告丙○○、丁○○見面，並由
    被告丙○○、丁○○說明合約內容與獲利方式，被告丙○○
    並佯稱其投資5億元美金，係由泰國盤谷銀行開出，擬將個
    人名下之5億美元之銀行保證書（BANK GUARANTEA），移至
    其香港匯豐銀行第000000000000號（起訴書誤載為第000000
    000000號）帳戶內，參與投資運作等語，又示意告訴人乙○○於訂約後即須將1百萬美金匯入香港同上戶頭，方可併案
    運作，被告丙○○即交付1張中祿建設股份有限公司所有：
    臺北國際商業銀行信義分行、票號0000000號、發票日期90
    年5月2日、面額30,639,000元之支票予告訴人乙○○，以作
    資金之擔保，致告訴人乙○○不疑有他，隨於5月3日在臺中
    即將上開華信銀行內之3300萬元，折合美金1百萬元，匯入
    被告丙○○上開香港匯豐銀行帳戶，再於5月4日在臺北市崇
    光百貨咖啡廳內，由被告丁○○交付告訴人乙○○合約書正
    本及提示5張各1億美元之銀行保證書影本（BANK GUARANTEA
    ），以示此投資案之真實；詎被告丙○○等3人得款後，竟
    於同年6月8日，告知告訴人乙○○上開5張共5億美元之銀行
    保證書皆係偽造，香港帳戶亦遭受凍結云云，並於同月16日
    改交付同銀行之支票2張（1張面額8百萬元、1張為2277萬元
    、發票日皆為89年9月15日）予告訴人乙○○，並換回上開
    擔保支票，以示負責退款，惟屆期經告訴人乙○○提示，卻
    皆遭退票處理，被告丙○○等3人並逃逸無蹤，告訴人乙○○始知受騙。因認被告丙○○、丁○○、戊○○均涉有刑法
    第339條第1項之詐欺取財罪嫌云云。
二、按犯罪事實應依證據認定之，無證據不得認定其犯罪事實，
    刑事訴訟法第154條第2項定有明文。又事實之認定，應憑證
    據，如未能發現相當證據，或證據不足以證明，自不能以推
    測或擬制之方法，為裁判基礎。刑法第339條第1項詐欺罪之
    成立，以意圖為自己或第三人不法所有，以詐術使人將本人
    或第三人之物交付為要件。所謂以詐術使人交付，必須被詐
    欺人因其詐術而陷於錯誤，若其所用方法，不能認為詐術，
    亦不致使人陷於錯誤，即不構成該罪，最高法院40年台上字
    第86號判例、46年台上字第260號判例足資參照。至於債務
    人於債之關係成立後，如有未依債之本旨履行民事債務之情
    形，在一般社會經驗上可能之原因甚多，縱令是出於惡意不
    為履行，苟無足以證明其在債之關係發生時，自始即具有不
    法所有意圖之積極證據，亦僅能令負民事債務不履行之責任
    ，依刑事訴訟法第154條之規定，尚不得據此債信違反之客
    觀事態，而推定債務人原有詐欺取財或詐欺得利之犯意。
三、檢察官認被告丙○○、丁○○、戊○○涉有詐欺取財犯行，
    無非係以告訴人乙○○之指訴、證人彭鴻源、郭崇勇之證述
    、獲利分配合約書、存款餘額證明書、合資同意書、支票影
    本、偽造之銀行保證書影本、泰國盤谷銀行臺北分行函、臺
    北市調查處函為據。訊據被告丙○○固不否認有於右揭時、
    地與告訴人乙○○簽立合資合約書並自告訴人乙○○處取得
    一百萬元美金之匯款從事投資事宜，而被告丁○○亦不否認
    曾交付告訴人乙○○上開合約書及向之提示銀行保證書影本
    ，另被告戊○○並不否認確曾介紹告訴人乙○○參與被告丙○○之前開投資案等事實，然均堅決否認有公訴意旨所指訴
    之詐欺犯行，被告丙○○辯稱：戊○○有要求美國安德魯金
    融服務公司（下稱安德魯公司）透過南非ABSA銀行向泰國盤
    谷銀行確認過，經確認為真，方有後續動作，且銀行發出之
    保證函，一般人僅能拿到影本，正本只有銀行能拿到，當時
    並不知道保證函是假的，我才是受害人等語。被告戊○○辯
    稱：我只負責與美國聯繫，把相關文件交給安德魯公司，由
    安德魯公司透過南非ABSA銀行與泰國盤谷銀行作聯繫確認。
    後來是泰國盤谷銀行通知南非ABSA銀行，系爭保證書的開狀
    程序還沒有完成，再由南非ABSA銀行通知安德魯公司，我從
    安德魯公司取得開狀程序尚未完成的傳真，並將此傳真交給
    丙○○等語。被告丁○○辯稱：受被告戊○○所託前往西華
    飯店，介紹被告丙○○與告訴人乙○○認識，並將英文合約
    書之中英文意思大致講解，未提及匯資金之問題，而銀行保
    證書影本係乙○○要求才於89年5月4日提示，只是負責傳遞
    文件等語。
四、經查：
  (一)告訴人乙○○於89年5月3日自華信銀行臺中分行匯款1百萬
    美金至被告丙○○所有之香港匯豐商業銀行第000000000000
    號帳戶等事實，業據告訴人乙○○陳明在卷，且為被告丙○○所不否認，並有告訴人乙○○所提出之匯出匯款交易憑證
    影本在卷可稽（見原審卷(一)第246頁、原審卷(二)第88頁、他
    字卷第63頁）；又告訴人乙○○以上開1百萬美金參與被告
    丙○○所進行之5億美元投資案，約定投資期間為1年，並由
    被告丙○○提供中祿建設股份有限公司所有之以臺北國際商
    業銀行信義分行為付款人，票載日期為90年5月2日，金額為
    30,639,000元之支票1紙，交付告訴人乙○○供作上開投資
    資金之擔保等情，亦經告訴人乙○○陳述無訛，且為被告丙○○自承在卷，復有告訴人乙○○所提供之合資同意書、支
    票正反面影本附卷可參（見他字卷第55至62頁）。
  (二)被告丙○○於原審供稱：我於88年透過李和紳認識李凌雲，
    由李凌雲介紹認識馬東耀，由馬東耀提出現金擔保，再由泰
    國盤谷銀行開出受益人為我的5億美金保證書等語（見原審
    卷(二)第39頁），核與證人李和紳證稱：我曾經和丙○○一起
    到泰國盤谷銀行去開保證函，對方跟我們接洽的人員叫馬東
    耀，馬東耀是李凌雲叫我過去泰國那邊找他的人，我有見過
    馬東耀，那時說保證函有開出來，丙○○有先繳了5萬美金
    作為手續費，我去過泰國兩次和馬東耀見面，第1次到泰國
    是去確認開狀的程序，是向馬東耀確認如何繳錢，對方要如
    何開出保證函及保證函要開到何處去等語相符（見原審卷(二)
    第82頁、第84頁），並有上開銀行保證書影本及譯文在卷可
    稽（見原審卷(一)第146至151頁）。而被告丙○○自88年12月
    22日起至89年5月12日止，陸續以匯款或現金之方式給付馬
    東耀達3,696,400美元作為上開投資案之款項，此有被告丙○○所提出馬東耀簽立之收據、賣匯水單、電匯申請書及轉
    帳單在卷可參（見原審卷(一)第117至145頁）；又上開收據，
    經原審提示供證人李和紳當庭辨識之結果，確係由馬東耀所
    簽立（見原審卷(二)第87頁）；另原審依職權調閱馬東耀之入
    出境資料，確有該泰國籍人士無訛，亦有內政部警政署91年
    12月25日警署資字第0910204780號函及所檢附之外僑入出境
    資料、入出境登記表等資料在卷可參（見原審卷(二)第13至18
    頁），而該泰國籍人馬東耀之姓名「SAWANG JANA」經核對
    與上開賣匯水單及電匯申請書上所記載之受款人名稱確屬相
    同（見原審卷(一)第123、125、130、133、136、138至139、
    142至145頁），再本院函查丙○○所提賣匯水單，亦據泰國
    盤谷銀行臺北分行查明確屬真正，有該行93年10月26日盤銀
    字第93231號函附在卷（見本院卷(一)第220至229頁），足見
    被告丙○○所稱其與泰國籍人馬東耀間之上開投資案乙節，
    應非虛言，是被告丙○○、丁○○及戊○○以該等投資案邀
    集告訴人乙○○參與投資，自難認即屬施用詐術之行為。
  (三)告訴人乙○○於原審陳稱：89年5月4日丁○○有拿出丙○○
    在泰國盤谷銀行的ＢＧ單影本，1張1億元，共有5張，因為
    我之前有要求他們提出東西來證明他們有投資，當時我有要
    求看正本，他們說正本放銀行所以無法取得，影本並沒有交
    給我只是讓我看而已，我有要求要給影印本，他們說不行，
    我想東西也不是我的，所以沒有堅持（見原審卷(一)第246頁
    ），因為之前跟戊○○接觸，並未發現他的處理流程有何不
    當之處，所以相信戊○○的處理，才確信有5億美金的投資
    ，丙○○開立中祿建設股份有限公司的支票給我時，我立刻
    去查證，銀行告知我說曾經退補，當時我有詢問戊○○，戊○○說退補是因為他跟丙○○兩人在紐約辦事情，來不及處
    理才會有退補紀錄，所以我就收了（見原審卷(一)第310頁）
    ，雖然我相信戊○○，但因為支票是丙○○的，所以我仍要
    求丁○○先傳真支票，並於89年5月3日對支票照會後，基於
    相信戊○○之故，才會在未拿到合約又沒有拿到保證支票之
    情況下，願意先匯款（見原審卷(一)第315頁），在89年5月1
    日前曾接過戊○○電話告知，勸我打消投資念頭等語（見原
    審卷(一)第316頁）。而證人詹文正亦證稱：89年5月2日和乙○○一同到西華飯店，當天簽約時並無付款，係約定隔天由
    乙○○把錢匯到香港丙○○的戶頭，我們要求丙○○開1張
    3300萬元的支票作為資金的擔保，這張3300萬元的支票當天
    沒有拿到，後來由乙○○取得，所以我不知道何時拿到的（
    見原審卷(一)第300頁、第305至306頁），第1次取得之3300萬
    元支票，及後來換的兩張3個月票期支票（支票影本見他字
    卷第61至62頁、第64至65頁，發票人均為中祿建設股份有限
    公司），均有照會過，曾退補過，但還是有效票，並未拒絕
    往來等語（見原審卷(一)第307頁）。參酌臺北國際商業銀行
    信義分行函覆本院，稱自89年1月1日至6月30日止，中祿建
    設股份有限公司支存帳戶（帳號：000000 00號）並無拒絕
    往來等情（見本院卷(一)第123至126-1頁），則被告丙○○、
    丁○○及戊○○於邀集告訴人乙○○投資之際，均符合告訴
    人乙○○及被告丙○○間之相關約定，而告訴人乙○○所為
    參與投資之決定，顯為其主觀上評估風險及其基於個人信賴
    所為之決定，自難認被告丙○○、丁○○及戊○○有何積極
    施用詐術之行為，亦難認告訴人乙○○於投資之際有何陷於
    錯誤之情事。
  (四)系爭5億美金銀行保證書，由形式觀之係由泰國盤谷銀行開
    出（見原審卷(一)第146至151頁），被告戊○○稱有安德魯公
    司委請南非ABSA銀行，代向泰國盤谷銀行函詢5億美元保證
    書之真正（見本院卷(一)第101頁），而丙○○與安德魯公司
    亦簽訂聯合費用合約書，就雙方合作投資一案述明利益分配
    方式（見原審卷(一)第154至163頁），該聯合費用合約書並經
    美國紐約州公證人Elizabeth M. Kummerfeld公證屬實，而
    我國外交部駐紐約辦事處查復亦稱，該公證人確有其人（見
    本院卷(二)第34頁）；參酌證人甲○○於本院證述，其於89年
    4月間至美國，受被告丙○○所託為其翻譯，到安德魯公司
    與一位KNIGHT小姐談貸款計畫的細節會議，除丙○○外，戊○○也在場，會議結果是看按照合約中英文意思是否一致等
    語（見本院卷(二)第59至60頁），則應可確知安德魯公司存在
    之真正。雖外交部駐紐約辦事處一度函覆，稱辦事處人員親
    往該公司地址，獲告該址目前無人使用等語（見本院卷(一)第
    132頁），惟該處人員查詢日期93年3月已距案發時近4年之
    遙，無法證明89年時安德魯公司是否確不存在，而美國紐約
    州政府銀行委員會，雖覆函稱該單位資料庫中無安德魯公司
    資料，請提供進一步資料以便查詢等語（見本院卷(一)第203
    頁），惟安德魯公司並非銀行，紐約州政府委員會亦非直接
    否定安德魯公司之存在，故無法依美國紐約州政府銀行委員
    會函覆，逕為否定安德魯公司之存在。另外交部駐南非代表
    處93年3月19日南非字第093119號函（見本院卷(一)第133頁）
    ，稱洽詢南非ABSA銀行結果，證實89年5月31日由泰國盤谷
    銀行發給南非ABSA銀行，確認1億美元銀行擔保內容之電報
    確係偽造（電報附於原審卷(一)第43頁），惟觀電報內容並無
    指出電報係偽造，僅述及電報形式及用語與真實電報所用者
    不同，發信人亦稱其並非於南非ABSA貿易金融部工作，建議
    在鑑定單位未有進一步確認真偽之結果前，暫勿採取任何行
    動（見本院卷(一)第134頁），時至今日，南非ABSA銀行猶未
    認定該電報係屬偽造，僅表示有可能係假造，然現尚無資料
    可提供調查（見本院卷(二)第38頁）。再泰國盤谷銀行臺北分
    行亦否認88年12月21日確認1億美元銀行擔保內容之確認函
    ，及5億美元銀行保證函為其曼谷總行所簽發（見本院卷(一)
    第122-1頁、偵查卷第49頁），然此僅足以證明該等保證書
    係屬偽造，尚難逕認被告丙○○、丁○○及戊○○有何明知
    系爭保證書係屬偽造之情事。告訴人乙○○於原審陳稱：至
    89年6月8日接到丙○○通知投資有問題，要我上臺北和他談
    ，後來我跟詹文正一起到西華飯店和丙○○以及戊○○談，
    當時他們說丙○○5億元ＢＧ單有被偽造嫌疑，現在國際刑
    警在查，所以所有的款項被凍結在香港帳戶，當時我跟詹文
    正馬上要求要解約，請他們把錢還給我們，丙○○就答應了
    ，因為之前我們要操作的時間是1年，所以開給我們的支票
    是1年後的支票等語（見原審卷(一)第246至247頁），足見被
    告丙○○並未否認上開投資款之情事，亦難單以被告丙○○
    迄未如期償還全部投資款之事實，即認其於收取上開投資款
    之際確有不法所有意圖。況被告丙○○確有匯款予馬東耀之
    事實，亦與安德魯公司確有簽立聯合費用合約書，欲實際進
    行投資案，縱於投資之際未能詳細查證，亦難認其於取得銀
    行保證書之際即明知該銀行保證書確屬虛偽，而依卷內現存
    事證，亦難認被告丙○○、丁○○及戊○○於取得系爭銀行
    保證書之際，有何明知虛偽不實之情事，自難僅以該等偽造
    之銀行保證書逕認被告丙○○、丁○○及戊○○有何施用詐
    術之行為。
  (五)綜上所述，被告丙○○、丁○○及戊○○於邀集告訴人乙○○投資之際，既無施用詐術之行為，亦無不法所有之意圖，
    縱其事後未能如期返還投資款，或一再拖延清償期限，僅屬
    事後債務不履行之民事問題，與其於投資之初是否即有詐欺
    之犯行無涉，告訴人乙○○若有未獲清償之情形，本應另循
    民事訴訟程序救濟，尚難僅以告訴人乙○○之上開指訴，遽
    令被告丙○○、丁○○及戊○○負詐欺之罪責，是其等所涉
    上開詐欺犯行，均屬無從證明。此外，復查無其他積極證據
    足資證明被告丙○○、丁○○及戊○○有何詐欺之犯行，依
    照前開之說明，自應均為被告無罪之諭知。
五、原審本同上之見解，以檢察官所舉事證，尚難證明被告丙○○、丁○○及戊○○有詐欺取財之犯行，而為被告無罪之諭
    知，並無不合，檢察官上訴猶執前詞指摘原判決不當，並無
    理由，應予駁回。
據上論斷，應依刑事訴訟法第368條，判決如主文。
本案經檢察官黃柏齡到庭執行職務。
中    華    民    國    95    年    4     月    6     日
                  刑事第二十庭審判長法  官  尤豐彥
                                    法  官  吳鴻章
                                    法  官  魏新國
以上正本證明與原本無異。
不得上訴。
                                    書記官  何子傑
中    華    民    國    95    年    4     月    7     日


司法院資訊處製作；財團法人民間司法改革基金會備份。
